【裁判字號】    97,上,1051
【裁判日期】    980715
【裁判案由】    不動產所有權移轉登記等
【裁判全文】
臺灣高等法院民事判決                  97年度上字第1051號
上  訴  人  丙○○
訴訟代理人  吳仲立律師
被  上訴人  乙○○
訴訟代理人  高雪琴律師
被  上訴人  甲○○
上列當事人間不動產所有權移轉登記等事件，上訴人對於中華民
國97年10月3 日臺灣臺北地方法院97年度訴字第1826號第一審判
決提起上訴，本院於98年7月1日言詞辯論終結，判決如下：
    主  文
上訴駁回。
第二審訴訟費用由上訴人負擔。
    事實及理由
一、上訴人起訴主張：被上訴人乙○○與上訴人係朋友關係，於
    民國93年3月間借住上訴人所有門牌號碼臺北市○○○路410
    巷34號2 樓房屋，旋與上訴人同居該處，嗣於93年10月間佯
    稱願同居一輩子不嫁他人，要求上訴人贈與上開房屋及其基
    地（下稱系爭房地）所有權應有部分2分之1，惟因乙○○負
    債在外，故要求先登記於其姊即被上訴人甲○○名下，上訴
    人即依約移轉系爭房地所有權應有部分2分之1予甲○○，迨
    於94年3 月間乙○○復稱願與上訴人結婚，但上訴人須將系
    爭房地其餘所有權暫時過戶於甲○○名下，以示亦有共結連
    理決心，上訴人乃將系爭房地其餘所有權移轉登記予甲○○
    ，詎上訴人將系爭房地過戶於甲○○名下後，乙○○屢次逼
    迫上訴人遷出，上訴人始知受騙。上訴人與乙○○係以「乙
    ○○與上訴人同居一輩子不嫁人」、「乙○○與上訴人結婚
    」為條件而訂定贈與預約，由於所附條件均未成就且違反公
    序良俗，無論為贈與本約或預約，上訴人所為上開贈與行為
    皆屬無效，縱認上訴人與乙○○間之贈與有效，上訴人亦依
    民法第92條規定，以起訴狀繕本送達為撤銷上開受詐欺贈與
    行為之意思表示。又上訴人將系爭房地所有權移轉登記予甲
    ○○係屬借名契約，應類推適用委任關係規定，上訴人自得
    依民法第549條第1項規定，以起訴狀繕本送達為終止借名契
    約之意思表示，請求甲○○返還系爭房地，且上訴人撤銷前
    揭贈與行為後，甲○○人取得系爭房地所有權即屬不當得利
    ，上訴人亦得請求返還之。爰依民法第72條、第92條第1 項
    前段、第179條、第408條第1項、第549條第1項、第767條規
    定（即撤銷贈與、終止借名契約、不當得利、物上請求權等
    法律關係），求為確認上訴人與乙○○間就系爭房地之戊○
    ○○○○○及命甲○○將系爭房地所有權移轉登記予上訴人
    （原審判決上訴人敗訴，上訴人不服提起上訴），並上訴聲
    明：(一)原判決廢棄。(二)確認上訴人與乙○○間就系爭房地之
    戊○○○○○○。(三)甲○○應將系爭房地所有權移轉登記予
    上訴人。
二、乙○○則以：伊與上訴人自92年起同居，上訴人係為表示承
    諾與心意，而自動贈與系爭房地予伊，當時因伊有債務問題
    ，故要求以指示交付之方式，將系爭房地所有權信託登記予
    其姊甲○○，並經上訴人同意而為移轉登記，本件贈與契約
    已履行完畢，無法撤銷，況伊確與上訴人同居多年，乃因上
    訴人家暴始要求分開，可見雙方無法同居係可歸責於上訴人
    。又上訴人主張與甲○○間為借名契約，然甲○○與上訴人
    並不熟識，更無特別信任關係，依一般經驗法則，上訴人豈
    會將價值甚高之不動產登記於與自己非親非故之陌生人名下
    ？甲○○更無借名之可能？上訴人對此均未舉證以實其說，
    所為主張自不可採等語，資為抗辯，並答辯聲明：上訴駁回
    。
三、甲○○則以：其與上訴人素昧平生，非親非故，上訴人係因
    與其妹乙○○同居，而自願將系爭房地贈與乙○○，當時乙
    ○○因替人作保恐遭連累，乃與上訴人商量，並徵得其同意
    後，始由上訴人將系爭房地所有權移轉登記於其名下等語，
    資為抗辯，並答辯聲明：上訴駁回。
四、查上訴人於92年10月7 日購買系爭房地，並分別於93年10月
    15日及94年3月16日以買賣為由，將所有權應有部分各2分之
    1 移轉登記於甲○○名下；上訴人與乙○○自93年間起於系
    爭房地同居之事實，有上訴人提出之不動產買賣契約書、土
    地、建物登記謄本可稽（原審卷第10至25頁），且為兩造所
    不爭執，自堪信為真實。
五、上訴人主張乙○○先後於93年10月間、94年3 月間，分別佯
    稱「願與上訴人同居一輩子不嫁他人」、「願與上訴人結婚
    」，要求上訴人贈與系爭房地所有權應有部分各2分之1，並
    登記於甲○○名下，嗣上訴人將系爭房地所有權借名登記於
    甲○○名下後，乙○○屢次逼迫上訴人遷出，上訴人始知受
    騙，因上開贈與預約所附條件均未成就且違反公序良俗，贈
    與行為應屬無效，上訴人復依民法第92條規定對乙○○為撤
    銷贈與行為之意思表示，及依民法第549條第1項規定對甲○
    ○為終止借名契約之意思表示，是上訴人與乙○○間之戊○
    ○○○○○，甲○○應將系爭房地所有權全部移轉登記予上
    訴人等情，為乙○○、甲○○所否認，並以前詞置辯。經查
    ：上訴人主張乙○○先後於93年10月間、94年3 月間，分別
    佯稱「願與上訴人同居一輩子不嫁他人」、「願與上訴人結
    婚」等語詐騙上訴人贈與系爭房地，上訴人乃將系爭房地所
    有權借名登記於甲○○名下之事實，並未舉證以實其說，尚
    難信為真實。參以證人丁○○證稱：「（民國九十三年間你
    是否有辦理系爭房地移轉？當時情形如何？）是我辦理，當
    時是被告（即被上訴人）乙○○找我，說要辦理不動產移轉
    ，要我把書表製作好，拿到民族路即系爭房屋所在地，給原
    告（即上訴人）丙○○簽名蓋章，當時我拿去時原告本人也
    在，被告乙○○也在，我就請他們簽名蓋章，我再拿去辦過
    戶」、「（為何所有權分為二階段移轉？）這是當事人自己
    合意的，我也不知道原因」、「（辦理過程中，是否有當事
    人向你提起過戶的原因為何？）只有聽被告乙○○說原告要
    將房屋過戶給她，意思就是要送給她，後來他們可能考慮到
    稅的問題，所以就將系爭房屋登記在被告（即被上訴人）甲
    ○○的名下，可能是因為他們自己私底下原因，不能登記在
    乙○○名下，所以就登記在甲○○名下」、「（過戶過程中
    ，乙○○說房屋是要送給她，當時原告是否在場，原告是否
    有反對之意思？）原告在場，沒有反對意思，並把印鑑章拿
    出來蓋」、「（乙○○說是原告房子要送給她，為何這件要
    登記成買賣？）因為他們考慮到稅的問題」、「（稅的問題
    是指何者？）贈與會有贈與稅的問題」、「（為何登記給甲
    ○○與稅有關？）不是，登記給甲○○是因為私底下的原因
    」、「（你是否有聽到私底下的原因？）因乙○○是別人的
    連帶保證人，所以房子登記在甲○○名下」等語（原審卷第
    66頁第15行以下），可見乙○○、甲○○辯稱上訴人係因與
    乙○○同居，而自願將系爭房地贈與乙○○，當時乙○○因
    替人作保恐遭連累，乃與上訴人商量，並徵得甲○○同意後
    ，由上訴人將系爭房地所有權移轉登記於甲○○名下等節，
    洵屬有據，遑論依一般經驗法則判斷，男女交往同居後，男
    方為提供女方生活保障，而無條件贈與財產予女方，實屬平
    常，難謂有違公序良俗，且受贈人因本身債務問題，要求贈
    與人將贈與之財產直接過戶於受贈人所指定第三人名下，以
    避免債權人之執行，亦合於社會常情，益徵乙○○、甲○○
    所辯堪予採信，而上訴人既已與乙○○同居相當時日，竟於
    完成贈與系爭房屋予乙○○之行為後，再因故反悔並藉詞興
    訟，實無足取。
六、綜上所述，上訴人並不能證明其主張乙○○先後於93年10月
    間、94年3 月間，分別佯稱「願與上訴人同居一輩子不嫁他
    人」、「願與上訴人結婚」等語詐騙上訴人贈與系爭房地，
    使上訴人將系爭房地所有權借名登記於甲○○名下之事實為
    真實，則上訴人主張就系爭房地，其與乙○○間贈與契約有
    無效或得撤銷之事由，及其與甲○○間有借名契約等情，即
    無可取。從而，上訴人依民法第72條、第92條第1 項前段、
    第179條、第408條第1項、第549條第1項、第767條規定（即
    撤銷贈與、終止借名契約、不當得利、物上請求權等法律關
    係），求為確認上訴人與乙○○間就系爭房地之戊○○○○
    ○○；及命甲○○將系爭房地移轉登記予上訴人，自屬不應
    准許。原審為上訴人敗訴之判決，核無違誤，上訴論旨指摘
    原判決不當，求予廢棄改判，非有理由。
七、兩造其餘之攻擊或防禦方法及未經援用之證據，經本院斟酌
    後，認為均不足以影響本判決之結果，自無逐一詳予論駁之
    必要，併此敘明。
八、據上論結，本件上訴為無理由，依民事訴訟法第449條第1項
    、第78條，判決如主文。
中    華    民    國    98    年    7     月    15    日
                    民事第十二庭
                        審判長法  官  陳駿璧
                              法  官  陳邦豪
                              法  官  連士綱
正本係照原本作成。
如不服本判決，應於收受送達後20日內向本院提出上訴書狀，其
未表明上訴理由者，應於提出上訴後20日內向本院補提理由書狀
（均須按他造當事人之人數附繕本）上訴時應提出委任律師或具
有律師資格之人之委任狀；委任有律師資格者，另應附具律師資
格證書及釋明委任人與受任人有民事訴訟法第466條之1第1項但
書或第2項（詳附註）所定關係之釋明文書影本。
中    華    民    國    98    年    7     月    15    日
                              書記官  莊昭樹
附註：
民事訴訟法第466條之1（第1項、第2項）：
對於第二審判決上訴，上訴人應委任律師為訴訟代理人。但上訴
人或其他法定代理人具有律師資格者，不在此限。
上訴人之配偶、三親等內之血親、二親等內之姻親，或上訴人為
法人、中央或地方機關時，其所屬專任人員具有律師資格並經法
院認為適當者，亦得為第三審訴訟代理人。


司法院資訊處製作；財團法人民間司法改革基金會備份。
